臺灣高等法院刑事判決　　　　　 90年度重上更(五)字第289號
上　訴　人
即　被　告　乙○○
　　　　　　甲○○
上列上訴人因侵占案件，不服臺灣臺北地方法院81年度易字第
9381號，中華民國82年3月23日第一審判決（起訴案號：臺灣臺
北地方法院檢察署81年度偵字第14671號，暨移送本院併辦案號
：82年度偵字第24451號），提起上訴，判決後經最高法院第五
次發回更審，本院判決如下：
    主  文
原判決撤銷。
乙○○、甲○○共同為他人處理事務，意圖為第三人不法之利益
，而違背其任務之行為，致生損害於本人之財產，各處有期徒刑
陸月。如易科罰金，均以參佰元折算壹日。甲○○緩刑貳年。
    事  實
一、乙○○、甲○○分別為台北市○○街四六七巷二弄十四號一
    樓協長企業有限公司（下稱協長公司）負責人及處理公司業
    務之股東。爰案外人德貞國際股份有限公司（下稱德貞公司
    ）於民國（下同）八十一年一月二十五日向協長公司訂購花
    布熊玩具六萬四千零八個，每個單價美金一元七角五分，詎
    乙○○、甲○○竟共同意圖為第三人不法之利益，擅自違背
    任務，於八十一年三月間佯以協長公司財務困難為由，通知
    德貞公司解除上開訂購花布熊玩具之買賣契約，並要求德貞
    公司改向由乙○○先行註冊登記尚未營業之港商華興有限公
    司（下稱華興公司）訂約及給付貨款，復將原由協長公司已
    付款購妥交由港商厚康實業有限公司在大陸廣東省寶安縣好
    康工廠 (下稱好康工廠)生產上開玩具熊所用之六萬四千零
    八個花布熊原物料移做華興公司原料，於八十一年七月五日
    再由好康工廠以上開原物料生產之玩具熊交貨與德貞公司，
    華興公司因而受有貨款美金五萬八千七百三十七元，足以生
    損害於協長公司。
二、案經協長公司股東丙○○告發由台灣台北地方法院檢察署檢
    察官偵查起訴。
    理  由
一、訊據上訴人即被告乙○○、甲○○固均坦承擔任協長公司負
    責人及股東等職，於八十一年三月間將協長公司與德貞公司
    之契約解除，由德貞公司改向華興公司訂購，並以協長公司
    已訂購之部分原物料交好康工廠生產花布熊後交貨與德貞公
    司等情，但均矢口否認有何不法犯行，被告乙○○辯稱：協
    長公司當時已財力困拮，無力再履行與德貞公司之契約，伊
    為維持協長公司之商業信用，及避免因無法按期出貨造成客
    戶請求賠償損害，在考慮種種客觀情勢及評估無法出貨或按
    時出貨之風險下，遂決意解除與德貞公司之間之訂單，故於
    八十一年三月七日央求德貞公司同意取消訂單，並將訂單轉
    由香港華興公司承接；因協長公司經營受挫，發生財務困難
    窘境情勢下，為使協長公司繼續營運及避免公司債權人受到
    無妄波及，乃四處借貸，用以支撐公司，香港華興公司獲貨
    款美金五萬八千七百三十七元，分別於四月三十日、五月一
    日代協長公司電匯給付材料供應廠深益紡織廠、千力絨毛廠
    ，伊亦代協長公司支付在香港貨款七百二十萬六千六百九十
    九元，至於協長公司於八十一年以後向恆滿公司購買花布熊
    原料，在八十年十二月以前所購而剩餘之貨品，皆存放協長
    公司大陸好康工廠內，其主觀上並無為自己或第三人不法利
    益之意圖及侵占之故意，客觀上亦無侵占之行為；又本件皆
    由下訂單之厚康公司採購，我們的作業流程是德貞公司與協
    長訂約，協長再賣與厚康，由厚康在好康工廠加工製作，由
    厚康出口，或由厚康交給德貞公司，協長在其中是賺差價而
    已云云；被告甲○○辯稱：伊在協長公司係擔任打樣採購之
    工作，而非掌理公司會計、倉管或接單工作，伊主觀上並無
    與被告乙○○有侵占原物料或貨款之犯意聯絡；且伊僅係協
    長公司之職員，既非公司董事，對內無業務執行權，對外無
    代表公司之權限，所為全係聽從公司之指示而行事，協長公
    司解除與德貞公司之訂單過程，伊完全係聽從該公司董事乙○○之指示而代為簽署，伊本身並無決定權限，亦未參與解
    約之決策，客觀上亦無犯罪行為之分擔可言云云。
二、惟查：
  (一)被告乙○○、甲○○二人上開犯行，業據證人即協長公司股
    東丙○○於偵審中證述甚詳，並有訂單、解約通知書、公司
    登記事項資料卡、購買原物料之統一發票、及電匯單等在卷
    可稽。
  (二)據被告二人於檢察官偵查時或一審、原審前審調查時已供述
    或具狀陳稱：「全部材料之貨款已由香港華興公司給予材料
    供應商深益布廠及千力絨毛廠完畢」、「（德貞在八十一年
    一月二十五日所訂之玩具熊，在八十一年二月底前材料已供
    應﹖）有五分之三大陸已供應，五分之二在三日以後才全到
    齊。」、「（這些材料是協長所生產，或是協長向台灣地區
    採購﹖）協長本身不能生產，其中有部分材料向豪翼、恒滿
    購買，即部分材料由台灣採購，部分當地採購。」、「（向
    豪翼及恒滿購買是否付款﹖）全部付清。」、「（八十一年
    一月二十五日訂單賣給德貞，而材料是向順繹、耀豐買的﹖
    ）是的，原先都是協長跟他們聯絡。」、「在德貞公司與協
    長公司正式簽立第一份採購玩具花布熊訂單（八十一年一月
    二十五日）前，業將生產花布熊所需用之布料數目向數家布
    料供應商下訂單，……不料布料供應商卻遲至同年三月初始
    將訂製布料出貨完畢，……在同年三月十日經基隆關稅局五
    堵支關查驗放行出國。」、「（原物料由協長所出多少﹖）
    有一萬碼之布，差不多四十幾萬」、「香港華興公司所獲貨
    款……，分別於四月三十日、五月一日代協長公司電匯給材
    料供應廠深益紡織廠、千力絨毛廠。」、「（與德貞解約前
    ，材料買了沒﹖）部分買了。」各等語，並提出付款予村料
    供應商之電單影本為證（見偵查卷第五十六頁、八十九頁
    反面、九十頁正、反面、一五四頁反面；原審卷第一六八頁
    ；本院上訴字卷第一三二頁反面、一四二頁至一四四頁；本
    院上更(一)卷第三十七頁反面）；及證人即曾任職協長公司擔
    任業務兼採購之蕭偉雄於另案本院八十二年上字第一三○號
    給付價金民事訴訟事件中亦證稱：「自從被上訴人（指德貞
    公司）以口頭向協長公司訂購後，我即陸陸續續採購材料送
    到大陸製造，到八十一年三月底，我離職前，不知道被上訴
    人有取銷訂單，另向華興公司訂貨的事」等語（見本院上更
    (二)卷第七一頁反面、七二頁所附該民事判決書影本）；核與
    證人即出售玩具花布熊原物料與協長公司之洪進堂、洪立德
    、李瑞珠在原審前審調查中證述之情節相符（見原審上更 (
    一)卷第四十八頁、四十九頁反面、五十九頁）。況被告二
    人於本院前審上訴審時尚自承解除協長公司與德貞公司之契
    約前，協長公司已購妥原物料，並由被告乙○○出面代協長
    公司向蘇倉基等人借貸金錢支付貨款等情，並經證人蘇倉基
    到庭證實在卷（見本院上訴卷(一)第六八頁答辯狀所載，卷(二)
    第一００頁、上訴卷(一)第一八０頁反面），足見協長公司於
    德貞公司訂購後，解除契約前已陸續採購原物料並已付款，
    送至大陸工廠製造，至無疑義。
  (三)至被告事後雖改辯稱：系爭花布熊原物料，係德貞公司與華
    興公司訂約後，由好康工廠斥資港幣六九九、七○○元直接
    向香港恒豐印花廠統籌採購，非由協長公司提供，與協長公
    司全然無關云云，並提出恒豐印花廠發票及由好康工廠於本
    院更二審調查時所提出之公證書等為證；惟就該公證書所載
    內容：系爭原物料確係龍崗愛聯好康工藝廠所購，並非被告
    二人所購，也非協長公司所提供云云，即與前述被告及證人
    等之供述及相關證據，不相符合，已不足採。且依行政院大
    陸委員會香港事務局服務組查證結果，函復略以：「本組經
    向恒豐印花廠股東戴先生查詢據告，該宗交易距今已八年，
    正確的交易日期及情況已不復記憶，該批貨品約於一九九二
    年四月在大陸交貨，價金於同年七月間收訖。」等語（見本
    院重上更(四)卷第五三頁），及將好康工廠所具狀提出而經財
    團法人海峽交流基金會（下稱海基會）驗證之中華人民共和
    國廣東省深圳市龍崗區公證處（95）深龍證內字第○○八號
    公證書函請海基會查證結果，據復稱：「(一)好康工廠於一九
    九二年四月十三日與華興公司簽訂承做花布熊另壹批契約書
    ，數量為：六四○○八個，價金為美金一一二○一四元。
    (二)該廠於一九九二年四月十五日與華興公司簽訂承做花布熊
    另壹批契約書，數量為：二九八四四個，價金為美金五二二
    二七元。(三)該兩批花布熊均由台灣德貞公司向華興公司訂購
    ，好康工廠於一九九二年四至六月間全部交貨，該兩批花布
    熊的原料均由好康工廠向恒豐印花廠購買，好康工廠已於一
    九九二年六月二十六日付清原物料所有貨款。(四)（95）深龍
    證內字第○○八號公證書中所證明的存於倉庫報廢的原物料
    是由協長公司約於一九九一年十二月以前提供。(五)（95）深
    龍證內字第○○八號公證書的附件相片是由我處公證員親自
    到現場所拍攝的，是真實的現場事實。」等語（見同上本院
    卷第五七至五九頁）。然上開香港事務局服務組函所示，該
    組所查證事項，係向恒豐印花廠股東戴先生查詢，屬傳聞證
    據，且上載貨品價金係於一九九二年七月收訖云云，亦與該
    恒豐印花廠發票上載付款日期為一九九二年六月二十六日不
    符（見本院重上更(三)卷附好康工廠等二人所提之八十六年十
    月十五日聲請狀）；再依前述海基會查證廣東省深圳市龍岡
    區公證處公證書函所檢附之「花布熊及有關物料報廢的情況
    調查」表內已記載：「八、該批報廢的原物料具體何時進貨
    ，誰是經手人，價款多少，因時間相隔太久，已無法搞清。
    」，但其上卻又載稱：「六、（95）深龍證內字第○○八號
    公證書中所證明的存於倉庫報廢的原料是由協長公司於一九
    九一年十二月以前提供。」，二者亦相矛盾。是前開香港事
    務局服務組及海基會之查證結果，尚有可議，自不能採為被
    告等有利之證據。
  (四)再被告甲○○係協長公司股東，有該公司董事、股東名單卡
    可憑（見偵查卷九頁），並為其所供認在卷，又據其於偵查
    中自承：（在協長公司任何職？）報價接單由我處理，（81
    年1月25日德貞向協長訂購之二批玩具熊更改訂貨單，你是
    否有參與？）是，（決定由華興出貨並收貨款何人決定？）
    是我決定，德貞所有客戶都是我接，公司業務平常我都能決
    定等語（見81年偵字第14671號卷第四０頁）；於原審復供
    承伊係協長公司股東並處理公司業務等語（見原審卷第九八
    頁），八十一年二月二十四日參與公司會議決議解除協長公
    司與德貞公司之上開訂單契約，亦有會議記錄為證（見本院
    上更(一)卷第一七頁），足認其有實際參與經營協長公司業務
    ，並參與本件德貞公司與協長公司解約，改由華興公司出貨
    之始末，非僅擔任打樣、採購工作而已，是被告甲○○所辯
    僅擔任打樣採購工作云云，要係事後翻供避就之詞，不足採
    信。
  (五)又被告二人於解除協長公司與德貞公司之契約前，協長公司
    既已付清購進原物料之貨款，如與德貞公司解約，則該等原
    物料應仍屬協長公司所有，被告二人亦無權擅將該原物料交
    由好康公司做為替他家公司製作花布熊之材料，被告等違背
    任務，將製妥之花布熊充做（被告乙○○所實際負責之）華
    興公司履約之標的物，顯非被告所辯協長公司僅居於仲介立
    場收取差價而已。況被告等於八十一年三月以後，協長公司
    仍有對外營業之情，此有國貿局八十三年一月四日函，指陳
    協長公司自八十一年三月至十一月進口金額為零，出口金額
    為二一八、七０八美元，有該局八十三年一月四日貿（八十
    三）五發字第００一０五號函附卷可稽（見本院上訴卷(二)第
    一二八頁），足見被告等於八十一年三月以後，仍有以協長
    公司名義對外營業行為，顯非如被告等所供協長公司已陷於
    困境，況果如被告等所辯協長公司已經財務困難，但其原物
    料既已購妥，已如前述，應不致影響該等貨品之產製及交貨
    ，是時協長公司之財務如確有問題，更亟須有可收取之貨款
    及利潤以資解決財務上之困境，豈會如此大費周章反將訂單
    取消，轉由其所另經營之華興公司履約，而也同樣是交給大
    陸好康工廠去產製，將到手之利潤拱手讓人，其不符常理甚
    明。
  (六)再香港華興公司係被告乙○○先於八十一年二月二十五日註
    冊登記（尚未營業），有公司註冊證書影本在卷可據（見偵
    查卷第六七頁），於八十一年四月十三日始與林煥彩自金城
    秘書公司處購買華興公司，並於同日委任自己為公司董事，
    在此之前，華興公司從未營業，由香港稅務局商業登記署所
    獲資料顯示，華興公司之開業日期為八十一年四月九日等情
    ，有經公證之證明書附有公司名單、股票轉手紙及過戶紙、
    商業登記署申請書等資料可稽 (見同前本院民事卷第四八頁
    至六八頁，並參該民事判決)；此與證人丙○○所陳：香港
    有很多已經註冊好的公司，可以去買，註冊都是一股，沒有
    董事，是空殼公司，很便宜就可以買到等語，亦可印證；則
    華興公司於八十一年四月九日始開業，在同年月十三日以前
    並無營業，則該公司又如何能於八十一年三月間即由德貞公
    司下訂單而為交易？況查，不論是協長公司或華興公司，其
    負責人既均為被告乙○○，則何以協長公司不能履約 (本件
    德貞公司訂購案），從未營業之華興公司卻可以履約？而該
    期間協長公司尚有對外營業行為，已如前述，其不合情理甚
    明；足見本件係被告故意改以華興公司之名義出貨，其有使
    華興公司獲得不法利益，而損害協長公司利益之意圖甚明。
    本件被告二人將協長公司所有花布熊原物料，製造成花布熊
    交由華興公司出售與德貞公司，再由德貞公司給付華興公司
    貨款，即有違背任務故意損害協長公司之行為；協長公司購
    買上開花布熊原物料等，縱有向他人借貸金錢償付貨款，亦
    係協長公司與他人間之債權債務關係，與本案無涉，併為說
    明。
  (七)綜上所述，本件被告二人背信之事證明確，所辯均屬卸責之
    詞，委無可採，其等犯行，均堪認定。
三、被告乙○○為協長公司負責人，被告甲○○為該公司處理業
    務之股東，核被告乙○○、甲○○二人所為，均係犯刑法第
    三百四十二條第一項之背信罪，公訴人認係犯刑法第三百三
    十五條第二項之業務侵占罪，容有未合。按被告等並無易持
    有為所有，起訴法條應予變更，被告二人因有犯意之聯絡及
    行為之分擔，均為共同正犯。
四、原審對被告二人予以論罪科刑，固非無見，惟查：(一)被告二
    人於八十一年三月間擅將協長公司之原物料移作他公司原料
    ，以配合新設華興公司在八十一年七月五日以後發貨，原判
    決未予明白認定。(二)本件原物料並非由被告持有中，並無易
    持有為所有之侵占行為，所為係違背任務之背信犯行，原判
    決依業務侵占罪論處，均有不合。被告仍執陳詞否認犯行，
    雖無可採，原判決既有可議之處，自應由本院撤銷改判。爰
    審酌被告二人執行公司業務，因公司內部股東意見不合，竟
    違背任務致協長公司受害而觸刑張，並參酌其等犯罪之目的
    、手段、方法、所生之危害及犯罪後態度等一切情狀，各量
    處有期徒刑六月。又被告行為後，刑法第41條業於90年1月
    12 日修正公布施行，修正後之刑法第41條第1項規定，有期
    徒刑易科罰金之條件，已由三年以下有期徒刑修正為五年以
    下有期徒刑，較有利於被告，依刑法第2條第1項但書規定，
    應適用修正後之刑法第41條第1項規定，就被告所處之有期
    徒刑併諭知易科罰金之折算標準。末查，被告甲○○未曾受
    有期徒刑以上之刑之宣告，此有本院被告全國前案紀錄表在
    卷可稽，此次犯罪係聽從其弟即被告乙○○之指示而為，其
    經此次刑之宣告，爾後當知所警惕，信無再犯之虞，因認所
    處之刑，以暫不執行為適當，爰併予宣告緩刑二年，以啟自
    新。
五、移送併辦意旨另略以：羅志華係台北市○○○路○段九一號
    四樓德貞公司之負責人，與協長公司負責人乙○○，股東甲○○共同意圖為自己不法之利益，於八十一年四月間，偽造
    協長公司通知德貞公司解除德貞公司前向協長公司訂購總價
    達美金十一萬二千零十四元之玩具熊合約之通知書，向台灣
    台北地方法院民事執行處行使，主張協長公司對德貞公司之
    貨款債權不存在，足生損害於協長公司，因認被告乙○○、
    甲○○另涉有詐欺、偽造文書罪嫌。惟查，證人羅志華證稱
    德貞公司向協長公司訂購玩具熊六萬四千零八個，後協長公
    司負責人乙○○表示公司週轉困難恐無法交貨，要伊改向香
    港華興公司訂貨，乙○○並願保證交貨，品質一樣，伊為了
    國外客戶須要，當即應允，其後貨已交付，貨款伊並已付，
    並無偽造文書、詐欺之情形。至協長公司內部人員之爭執及
    訴訟情形，伊原均不知情，八十一年四月十日，接到執行法
    院之命令，禁止向協長公司清償貨款，因協長公司已無債權
    故加以否認；而乙○○、甲○○亦均稱確於八十一年三月九
    日、三月十二日通知德貞公司解除玩具熊之合約，囑德貞公
    司改向香港華興公司訂購無誤。另查德貞公司確早於八十一
    年三月十二日，即與華興公司訂立購買玩具熊之合約，其後
    並據以經彰化商業銀行開發信用狀，而華興公司於八十一年
    七月五日，亦全部交貨裝船完畢，德貞公司並於八十一年五
    至七月間多次匯款與華興公司，此有契約書、信用狀、裝船
    文件、電匯單影本為憑；而制作解約通知書，乃是協長公司
    名義，被告乙○○既為協長公司負責人，自有權代表協長公
    司制作解約通知書，並無偽造文書、詐欺可言。此外，查無
    其他積極證據證明被告等有何偽造文書、詐欺之不法犯行，
    此部分不能證明被告等犯罪，惟因公訴人係按牽連犯之裁判
    上一罪移送併辦，基於審判不可分之關係，故不另為無罪之
    諭知，附此敘明。
據上論斷，應依刑事訴訟法第369條第1項前段、第364條、第299
條第1項前段、第300條，刑法第2條第1項但書、第28條、第342
條第1項、第41條第1項、第74條第1款，罰金罰鍰提高標準條例
第1條前段、第2條，判決如主文。
本案經檢察官田炳麟到庭執行職務。
中　　華　　民　　國　　94　　年　　5　　月　　25 　　日
　　　　　　　　　刑事第十三庭  審判長法　官  劉景星
                                      法  官  陳博志
                                      法  官  李春地
以上正本證明與原本無異。
如不服本判決，應於收受送達後十日內向本院提出上訴書狀，其
未敘述上訴之理由者並得於提起上訴後十日內向本院補提理由書
（均須按他造當事人之人數附繕本）。
                                      書記官  柳秋月
中　　華　　民　　國　　94　　年　　5 　　月　　27　　日
附錄：本案論罪科刑法條全文
中華民國刑法第342條
 (背信罪)
為他人處理事務，意圖為自己或第 3 人不法之利益，或損害本人
之利益，而為違背其任務之行為，致生損害於本人之財產或其他
利益者，處五年以下有期徒刑、拘役或科或併科1000元以下罰金
。
前項之未遂犯罰之。
